---
title: "Práctica 3 ejercicio 4"
output: html_notebook
editor_options: 
  markdown: 
    wrap: 72
---

Ejercicio 4: Variable aleatoria Y: Rendimiento de la reacción química
(diferencia entre el rendimiento teórico y el observado). Es una
variable cuantitativa continua.

Factores en estudio:

-   Temperatura: cuantitativa

Niveles: 50, 75 y 100 ºC

-   Compuesto B: cuantitativa

Niveles: 40, 60 y 80%.

No hay factor de bloqueo.

Análisis descriptivo del conjunto de datos:

```{r Descriptiva, echo = FALSE, results = "show"}
library(tidyverse)
rendimiento <- read.delim("~/Aylén/Trabajos/Cursos/FCByF/Datos-20250512/rendimiento.txt") #REVISAR
rendimiento$Temperatura <- gsub(" *C", "", rendimiento$Temperatura)
rendimiento %>%
  group_by(Temperatura, Porcentaje) %>%
  summarise(
    Media = mean(Respuesta),
    SD = sd(Respuesta),
    Mediana = median(Respuesta),
    Rango = max(Respuesta)-min(Respuesta),
    .groups = 'drop'
  )
```

```{r Descriptiva_2, echo = FALSE, results = "show"}

rendimiento$Temperatura <- factor(rendimiento$Temperatura)
rendimiento$Porcentaje <- factor(rendimiento$Porcentaje)

ggplot(rendimiento, aes(x = Porcentaje, y = Respuesta)) +
  geom_boxplot(fill = "lightblue", color = "black") +
  facet_wrap(~ Temperatura, nrow = 1) +
  labs(title = "Rendimiento según temperatura de la reacción",
       x = "Porcentaje del compuesto (%)",
       y = "Rendimiento (Rend. teórico - Rend. observado") +
  theme_minimal()
```

Evaluación de la interacción entre factores

```{r Interaccion, echo = FALSE, results = "show"}
interaction.plot(rendimiento$Temperatura, rendimiento$Porcentaje, rendimiento$Respuesta,
                 main = "Gráfico de interacción", xlab = "Temperatura (ºC)", ylab = "Rendimiento")
```

Se observa una pendiente más pronunciada para el rendimiento de la
reacción en el cambio de temperatura entre 50 y 75ºC para un porcentaje
de B=60%.

```{r Modelo, echo = FALSE, results = "show"}

modelo <- aov(Respuesta ~ Temperatura * Porcentaje, data = rendimiento)
summary(modelo)
```

Analizando detalladamente la salida del cuadro ANOVA, encontramos que no
es significativa la interacción entre las variables *Temperatura* y
*Porcentaje*. Por lo que podemos resumir el modelo a uno sin
interacción.

```{r Modelo 2, echo = FALSE, results = "show"}
modelo_2 <- aov(Respuesta ~ Temperatura + Porcentaje, data = rendimiento)
summary(modelo_2)
```

Para la verificación del cumplimiento de supuestos del modelo,
analizamos: - Linealidad y homocedasticidad: residuales vs ajustados.

```{r Linealidad, echo = FALSE, results = "show"}
plot(fitted(modelo_2), residuals(modelo_2),
     xlab = "Valores ajustados",
     ylab = "Residuos",
     main = "Residuos vs Ajustados")
abline(h = 0, col = "red")
```

Se observa una distribución *aleatoria* en torno al valor esperado (0).\
- Normalidad

```{r QQ 2, echo = FALSE, results = "show"}
shapiro.test(modelo_2$residuals)
qqnorm(modelo_2$residuals)
qqline(modelo_2$residuals)
```

Debido a que el p-value\>0.05, no rechazamos la hipótesis de normalidad.

-   Independencia\
    Podemos asumir independencia porque la asignación del tratamiento
    fue aleatorizada. Análisis de comparaciones múltiples

Entonces, revisando la salida de R podemos representar al modelo como:

```{r Modelo lm, echo = FALSE, results = "show"}
summary.lm(modelo_2)
```

Evaluación de efectos no lineales

```{r efectos no lineales, echo = FALSE, results = "show"}
rendimiento$Temperatura <- as.numeric(as.character(rendimiento$Temperatura))
rendimiento$Porcentaje <- as.numeric(as.character(rendimiento$Porcentaje))
modelo_lineal <- lm(Respuesta ~ Temperatura + Porcentaje, data = rendimiento)
modelo_cuad <- lm(Respuesta ~ Temperatura + I(Temperatura^2) +
                    Porcentaje + I(Porcentaje^2), 
                  data = rendimiento)
anova(modelo_lineal, modelo_cuad)
```

Podemos concluir que hay evidencia de efectos no lineales.\
Análisis de la combinación de Temperatura y Porcentaje que minimiza la
diferencia entre el Rendimiento teórico y el observado.

```{r medias ajustadas, echo = FALSE, results = "show"}
library(emmeans)
contrastes<-emmeans(modelo_2, ~ Temperatura + Porcentaje)
contrastes
plot(contrastes)
```

Concluimos que la combinación de 75ºC de temperatura y un 40% del
compuesto B minimiza la diferencia entre el teórico y el observado.
