---
title: "Entrega N° 1 - Grupo 01"
output:
  html_document:
    df_print: paged
editor_options:
  markdown:
    wrap: 72
---

```{r echo=FALSE, message=FALSE, warning=FALSE}
# Librerías

library(tidyverse)
library(FrF2)
library(emmeans)
```

# Práctica 1

## Ejercicio 1

Análisis del artículo: “Characterizing mutagenic effects of
recombination through a sequencelevel genetic map” (Halldorsson et al,
2019).

### 1. Leer el resumen de investigación (adjunto en este documento). Identificar el tema y el objetivo del trabajo.

Tema: Efectos mutagénicos de la recombinación meiótica utilizando un
mapeo genético de alta resolución.

Objetivo: Analizar la asociación de sexo, edad y variantes
(epi)genéticas con las apariciones de mutaciones de novo.

### 2. Al final de este documento se agrega una selección de figuras tomadas del artículo. Identificar una figura donde se observe cada uno de los hallazgos resaltados en la sección Results del resumen. 

\- Frecuencia de cruces complejos según sexo de la progenie: Figura 2A
(*Sex specific mutation rate vs Distance from crossover*) y 2E (*Sex
specific mutation rate vs Distance from crossover*); que entendemos es
la misma figura con otra escala en el eje horizontal. Se encuentra
discriminado según entrecruzamiento materno o paterno. Aunque la tasa de
entrecruzamiento materno es menor a mayor distancia (entrecruzamiento
complejo). Esto no estaría en concordancia con lo propuesto por la
autoría.

 - Aumento de la tasa de entrecruzamiento con la edad materna: Figura 3A
(*Maternal recombination rate vs Mother’s age at birth*). Se observa un
aumento en la tasa de recombinación materna al aumentar la edad al
nacimiento. Vale aclarar que las unidades de la tasa de recombinación no
es clara.

\- Aumento del porcentaje de entrecruzamientos complejo con la edad
materna: Figura 3B (*Percentage of complex crossover vs Mother’s age at
birth*). Se observa un aumento en el porcentaje de entrecruzamientos
complejos al aumentar la edad al nacimiento aunque no resulta fácil
interpretar las unidades ya que solamente se indican los valores 1 y 2
en el eje *y*.

*- Aumento en los DNM dentro de 1 kb de los cruces, diferenciando por
sexo: Figura 2B (Fraction vs Mutation class).*

### 3. Acerca de la figura 2D: describir la distribución de la distancia desde una mutación de novo (DNM) hasta un crossover (CO,) y comparar entre CO maternos y paternos. 

La distribución de la distancia de la DNM al CO es asimétrica a la
derecha en ambos casos; aunque el CO paterno parecería ser más
pronunciado. Esto puede interpretarse como que el CO materno, en
promedio, ocurre a una mayor distancia de la DNM.

### 4. Acerca de las figuras 2A y 2E: 

#### a. ¿Qué sucede con la tasa de (DNM) a medida que aumenta la distancia desde un crossover (CO)?

Para ambos sexos, disminuye la tasa.

#### b. ¿Se diferencia la tasa de DNM según se encuentren alrededor de un CO materno o paterno? 

Habría que realizar un análisis estadístico apropiado, pero parecería
hacer diferencia ya que el valor medio del CO materno se encuentra, en
todos los casos, por debajo del CO paterno.

#### c. ¿Cómo se compara la tasa de DNM en cercanías de CO frente a la tasa global de DNM en el genoma?

En cercanías de la DNM al CO, [0-1000], tanto el CO materno como paterno
se encuentran por encima de la tasa GW,

#### d. ¿Qué diferencia hay entre las figuras 2A y 2E?

Parecería ser que la única diferencia es la construcción de los
intervalos de las distancias de la DNM al CO.

#### e. ¿Qué representan los puntos? ¿Qué representan las líneas? ¿Hay mayor variabilidad en la tasa de DNM a mayor distancia del CO? Observar y comentar la escala elegida.

Interpretamos que los puntos representan los valores medios o centrales
de la tasa de mutación correspondiente a cada intervalo de distancia al
CO. Los segmentos podrían representar la variabilidad.

### 5. Acerca de la figura 2C: ¿cuáles son las tres variables cualitativas representadas? 

La figura 2 C presenta las variables categóricas “sexo del progenitor”,
“orientación del entrecruzamiento” y “tipo de mutación”.

### 6. Acerca de la figura 2B: 

#### a. Mencionar un tipo de mutación que ocurre con frecuencia similar, ya sea en todo el genoma (materno o paterno) o cerca de un CO (materno o paterno).

Las mutaciones que presentan, en general, una fracción similar son las
genómicas. C\>G, CpG\>TpG, Indel y T\>A.

#### b. Mencionar un tipo de mutación que ocurre con mayor frecuencia en cercanía a un CO materno.

C\>T

# Práctica 2

## Ejercicio 5

La concentración sérica de 25-hidroxivitamina D (25-OHD) es utilizada
como indicador del estado nutricional de Vitamina D (VD). El método más
utilizado para medirla es el RIA. El desarrollo reciente de métodos
automatizados no radiactivos facilitaría la práctica diaria de
laboratorio y el diagnóstico de necesidad de suplementación.

Objetivos: Comparar los datos de 25-OHD obtenidos usando un RIA y un
método de quimioluminiscencia (QLIA) automatizado disponible en nuestro
medio.

Materiales y métodos: Concentraciones de 25-OHD se midieron en suero de
16 pacientes. Las mediciones de 25-OHD (ng/mL) se realizaron con un RIA
y un QLIA automatizado (LIAISON), ambos DiaSorin. En el archivo
“vitD.txt” se presentan las determinaciones obtenidas.

¿Existe evidencia para concluir que ambos métodos permiten determinar el
mismo valor promedio de 25 hidroxivitamina D (250HD)?

### a) Variables, factor y tipo de muestras

• Variable aleatoria: concentración de 25-OHD (ng/mL).\
• Factor en estudio: Método (dos niveles: RIA y QLIA).\
• Las mediciones están pareadas ⇒ muestras dependientes.

### b) Descripción de los datos

```{r echo=FALSE, warning=FALSE, message=FALSE}
vitD <- read_delim("vitD.txt", delim = "\t", 
    escape_double = FALSE, col_types = cols(...4 = col_skip(), 
        ...5 = col_skip()), trim_ws = TRUE)

# Resumen numérico
print("RIA");summary(vitD$RIA); print('sd'); sd(vitD$RIA)
print("QLIA");summary(vitD$QLIA); print('sd'); sd(vitD$QLIA)

# Formato largo para graficar
vitD_long <- pivot_longer(vitD, cols = c(RIA, QLIA),
                          names_to = "Metodo", values_to = "OHD")

ggplot(vitD_long, aes(Metodo, OHD, group = Paciente))+
  geom_line(colour = "grey50")+
  labs(x = 'Método', y = 'OHD (ng/mL)')+
  geom_point(size = 3)
```

El gráfico de líneas (una línea por paciente) muestra que la mayoría de
los puntos de QLIA están por encima de los de RIA.

### c) Parámetro e hipótesis

Definimos la diferencia por paciente\
d = RIA – QLIA.

Parámetro: μ~d~ = media poblacional de la diferencia.

Hipótesis bilateral\
H₀ : μ~d~= 0 (ambos métodos dan, en promedio, el mismo valor)\
H₁ : μ~d~ ≠ 0

α = 0,05.

### d) Comprobación de supuestos

```{r echo=FALSE, message=FALSE, warning=FALSE}
vitD$d <- vitD$RIA - vitD$QLIA
shapiro.test(vitD$d)   
qqnorm(vitD$d); qqline(vitD$d)
```

Test de shapiro: p = 0.69 → no se rechaza la normalidad; el gráfico QQ
luce aceptable.\
⇒ Se cumplen los supuestos para realizar el test de hipótesis.

Se emplea un test-t para muestras pareadas

### e) Prueba de hipótesis y conclusión

```{r echo=FALSE, message=FALSE, warning=FALSE}
t.test(vitD$RIA, vitD$QLIA, paired = TRUE)

```

Interpretación

• Probabilidad asociada = 0,0015 \< 0,05 ⇒ se rechaza H₀.\
• El IC95 % para (RIA – QLIA) es (−0,996 ; −0,292) ng mL⁻¹, no pasa por
el cero.

Conclusión\
Con un nivel de significación del 5% y en base a la evidencia muestral,
se concluye que los dos métodos analizados NO determinan, en promedio,
la misma concentración de 25-hidroxivitamina D. El método RIA produce en
promedio valores más bajos que el método automatizado de
quimioluminiscencia (QLIA).

# Práctica 3

## Ejercicio 4

Se realizó un experimento con el objetivo de evaluar el efecto que
tienen la temperatura y el porcentaje de un compuesto sobre el
rendimiento de una reacción química. Los tratamientos estudiados fueron
las combinaciones de tres temperaturas y tres porcentajes del compuesto.
Se realizaron un total de 18 reacciones utilizando un diseño balanceado,
asignando al azar el orden en que se probaron los tratamientos. La
respuesta medida fue la diferencia entre el rendimiento teórico de la
reacción y el observado. Los valores observados se encuentran en el
archivo “rendimiento.txt”. El objetivo final del problema es minimizar
la diferencia entre el rendimiento teórico de la reacción y el
observado.

a) Realice un breve análisis descriptivo de los datos y describa
brevemente lo observado en el mismo.

b) Ajuste el modelo lineal apropiado para el diseño experimental y
evalúe la existencia de efecto interacción entre temperatura y
porcentaje del compuesto. ¿Puede ajustarse un modelo lineal
“simplificado”?

c) Verifique el cumplimiento de supuestos del modelo lineal elegido
según la respuesta del punto anterior.

d) Evalúe la existencia de efectos no lineales en los factores
cuantitativos.

e) Busque las condiciones que minimizan la diferencia entre el
rendimiento teórico de la reacción y el observado y estime la respuesta
media para dichas condiciones.

### a) Análisis descriptivo del conjunto de datos

Variable aleatoria Y: Rendimiento de la reacción química (diferencia
entre el rendimiento teórico y el observado). Es una variable
cuantitativa continua.

Factores en estudio:

-   Temperatura: cuantitativa

Niveles: 50, 75 y 100 ºC

-   Compuesto B: cuantitativa

Niveles: 40, 60 y 80%.

No hay factor de bloqueo.

```{r Descriptiva, echo = FALSE, message=FALSE, warning=FALSE,results = "show"}
rendimiento <- read.delim("rendimiento.txt")
rendimiento$Temperatura <- gsub(" *C", "", rendimiento$Temperatura)
rendimiento %>%
  group_by(Temperatura, Porcentaje) %>%
  summarise(
    Media = mean(Respuesta),
    SD = sd(Respuesta),
    Mediana = median(Respuesta),
    Rango = max(Respuesta)-min(Respuesta),
    .groups = 'drop'
  )
```

```{r Descriptiva_2, echo = FALSE, message=FALSE,warning=FALSE,results = "show"}

rendimiento$Temperatura <- factor(rendimiento$Temperatura)
rendimiento$Porcentaje <- factor(rendimiento$Porcentaje)

ggplot(rendimiento, aes(x = Porcentaje, y = Respuesta)) +
  geom_boxplot(fill = "lightblue", color = "black") +
  facet_wrap(~ Temperatura, nrow = 1) +
  labs(title = "Rendimiento según temperatura de la reacción",
       x = "Porcentaje del compuesto (%)",
       y = "Rendimiento (Rend. teórico - Rend. observado") +
  theme_minimal()

```

### b) Ajuste del modelo lineal

Evaluación de la interacción entre factores

```{r Interaccion, echo = FALSE, message=FALSE, warning=FALSE,results = "show"}
interaction.plot(rendimiento$Temperatura, rendimiento$Porcentaje, rendimiento$Respuesta,
                 main = "Gráfico de interacción", xlab = "Temperatura (ºC)", ylab = "Rendimiento")

```

Se observa una pendiente más pronunciada para el rendimiento de la
reacción en el cambio de temperatura entre 50 y 75ºC para un porcentaje
de B=60%.

```{r Modelo, echo = FALSE, results = "show"}
modelo <- aov(Respuesta ~ Temperatura * Porcentaje, data = rendimiento) 
summary(modelo)
```

Analizando detalladamente la salida del cuadro ANOVA, encontramos que no
es significativa la interacción entre las variables *Temperatura* y
*Porcentaje*. Por lo que podemos resumir el modelo a uno sin
interacción.

```{r Modelo 2, echo = FALSE, results = "show"}
modelo_2 <- aov(Respuesta ~ Temperatura + Porcentaje, data = rendimiento) 
summary(modelo_2)
```

### c) Cumplimiento de supuestos

Para la verificación del cumplimiento de supuestos del modelo,
analizamos: - Linealidad y homocedasticidad: residuales vs ajustados.

```{r Linealidad, echo = FALSE, results = "show"}
plot(fitted(modelo_2), residuals(modelo_2),      xlab = "Valores ajustados",      ylab = "Residuos",      main = "Residuos vs Ajustados") 
abline(h = 0, col = "red")
```

Se observa una distribución *aleatoria* en torno al valor esperado (0).\
- Normalidad

```{r QQ 2, echo = FALSE, results = "show"}
shapiro.test(modelo_2$residuals) 
qqnorm(modelo_2$residuals) 
qqline(modelo_2$residuals)
```

Debido a que el p-value\>0.05, no rechazamos la hipótesis de normalidad.

-   Independencia\
    Podemos asumir independencia porque la asignación del tratamiento
    fue aleatorizada. Análisis de comparaciones múltiples

Entonces, revisando la salida de R podemos representar al modelo como:

```{r Modelo lm, echo = FALSE, results = "show"}
summary.lm(modelo_2)
```

### d) Evaluación de efectos no lineales

```{r efectos no lineales, echo = FALSE, results = "show"}
rendimiento$Temperatura <- as.numeric(as.character(rendimiento$Temperatura))
rendimiento$Porcentaje <- as.numeric(as.character(rendimiento$Porcentaje))
modelo_lineal <- lm(Respuesta ~ Temperatura + Porcentaje, data = rendimiento)
modelo_cuad <- lm(Respuesta ~ Temperatura + I(Temperatura^2) +
                    Porcentaje + I(Porcentaje^2), 
                  data = rendimiento)
anova(modelo_lineal, modelo_cuad)
```

Podemos concluir que hay evidencia de efectos no lineales.

###  e) Análisis de la combinación de Temperatura y Porcentaje que minimiza la diferencia entre el Rendimiento teórico y el observado

```{r medias ajustadas, echo = FALSE, results = "show"}

contrastes<-emmeans(modelo_2, ~ Temperatura + Porcentaje) 
contrastes 
plot(contrastes)
```

Concluimos que la combinación de 75ºC de temperatura y un 40% del
compuesto B minimiza la diferencia entre el teórico y el observado.

# Práctica 4

## Ejercicio 3

Con referencia al artículo: Influencia del síndrome de Gilbert en los
valores de bilirrubina sérica y presencia de litiasis vesicular en
pacientes con hemólisis crónica congénita,

### a) ¿Cuál o cuáles variables se estudiaron en este trabajo? 

Variables estudiadas en el trabajo presentado:

-   Edad

<!-- -->

-   Bilirrubina total

-   Nivel de hemoglobina

-   Nivel de reticulocitos

-   Presencia de litiasis vesicular

### b) Defina los distintos tratamientos considerados. 

Los tratamientos considerados corresponden a variantes genotípicas de la
región A(TA)nTAA del gen UCGT1A1:

-   Genotipo TA\*7/TA\*7

-   Genotipo TA\*6/TA\*7

-   Genotipo TA\*6/TA\*6

### c) A partir de la observación de la Figura 2, fundamente la aplicación de la técnica estadística utilizada. 

La distribución del nivel de bilirrubina total para los tres grupos
ensayados muestra en todos los casos una forma asimétrica hacia la
derecha, pudiéndose suponer la ausencia de distribución normal. A raíz
de esto, se encuentra fundamentada la elección de un test no paramétrico
para la comparación entre grupos. En el punto e se discute acerca de la
pertinencia de la técnica específica empleada.

### d) ¿Cuál fue la conclusión a la que se llegó mediante el test de Kruskal-Wallis? 

No se encontraron diferencias estadísticamente significativas en los
valores de hemoglobina, recuento de reticulocitos ni edad entre los tres
grupos de pacientes, sugiriendo un grado de hemólisis similar en todos
los grupos.

### e) ¿Qué comentarios puede realizar acerca de la utilización de la prueba de Mann-Whitney para comparar los valores de bilirrubina en tres pares de grupos? 

Los autores emplearon la técnica de comparación de Mann-Whitney para la
comparación de dos pares entre los 3 grupos estudiados. La comparación
de a pares sin corrección aumenta la probabilidad de error de tipo I,
por lo cual no es lo más óptimo. Hubiera sido más apropiado, por
ejemplo, emplear un test de Kruskal-Wallis seguido de un test de
comparaciones múltiples con corrección de Bonferroni (en caso de
encontrar diferencias significativas en Kruskal-Wallis).

### f) Comente los resultados finales.

Los autores observan que los tres grupos de pacientes presentan niveles
similares de hemólisis, con diferencias según el genotipo en los niveles
de bilirrubina, y diferencias significativas también en la presencia de
litiasis vesicular. De esta forma, concluyen que la identificación del
síndrome de Gilbert puede ser importante para el pronóstico y plan
médico de pacientes con hemólisis ligera o moderada.

# Práctica 5

## Ejercicio 3

En disciplinas como la Ecología o la Biología de la Conservación, uno de
los problemas comunes es la identificación de los factores que influyen
en variables como la riqueza de una especie, medida en este caso como el
número de individuos presentes en un área determinada. En un estudio
sobre la población de un parásito, se registró el logaritmo del recuento
de parásitos de dicha especie en 15 localizaciones con diversas
condiciones ambientales. Como variables explicativas se consideraron la
temperatura (x1, en °C) y el porcentaje de humedad (x2).

Los datos obtenidos se encuentran en el archivo “parasito.txt”.

a)  Realice el ajuste del modelo de regresión lineal múltiple incluyendo
    las 2 variables explicativas como variables regresoras y escriba la
    función de regresión estimada.

b)  Ensaye la significación global de la regresión.

c)  Realice las pruebas de hipótesis que le permitan evaluar: i. Si el
    coeficiente de regresión β1 es igual a cero. ii. Si el coeficiente
    de regresión β2 es igual a cero.

d)  Evalúe la adecuación del modelo propuesto a través del valor de R2 y
    del análisis de residuos.

e)  Ajuste el modelo Y = 𝛽~0~ + 𝛽~1~x~1~+ ε. Utilice la información del
    modelo para probar la significación de la variable predictora
    Humedad con un test F. Ayuda: revisar test de significación para
    subconjuntos. ¿Coincide el resultado con el obtenido en el punto c?
    Justificar.

```{r echo=FALSE, message=FALSE, warning=FALSE}
parasito <- read_delim('parasito.txt')
plot(parasito$temperatura, parasito$log_count, main = 'Log_count vs Temperatura',xlab = "Temperatura", ylab = "Log_count")
plot(parasito$humedad, parasito$log_count,  xlab = "Humedad (%)", main = 'Log_count vs Humedad',  ylab = "Log_count")
print('Correlación entre temperatura y humedad')
cor(parasito$temperatura, parasito$humedad)

```

Se observa una relación lineal, directa y moderada entre las dos
variables predictoras y la respuesta analizada. No se observa
correlación entre los predictores. Se procede a modelar la relación
entre las variables mediante un análisis de regresión lineal múltiple.

### a) Ajuste del modelo de regresión

```{r echo=FALSE, message=FALSE, warning=FALSE}

modelo <- lm(log_count ~ temperatura + humedad , data = parasito)
modelo
```

[Función de regresión estimada:]{.underline}

log_count = 𝛽~0 +~ 𝛽~1~ temperatura + 𝛽~2~ humedad

log_count = 1.865 + 0.00393 temperatura + 0.00390 humedad

### b) Ensayo de significación global de la regresión

$H_0)$ $\beta_1= \beta_2 =0$

$H_1)$ Al menos un $\beta_j \neq 0$; $j = 1;2$

```{r echo=FALSE, message=FALSE, warning=FALSE}
summary(modelo)
```

F = 64.81; p-value = 3.7 e-07 \< 0.05 ⇒ Se rechaza H~0~

Con un nivel de significación del 5%, se concluye que al menos uno de
los coeficientes de regresión es significativamente distinto de cero.

### c) Ensayo de significación individual de la regresión

$H_0)$ $\beta_1=0$

$H_1)$ $\beta_1\neq0$

p-value = 0.000348 \< 0.05 ⇒ Se rechaza H~0~

Con un nivel de significación del 5%, el coeficiente de regresión para
la temperatura es significativamente distinto de cero.

$H_0)$ $\beta_2=0$

$H_1)$ $\beta_2\neq0$

p-value = 4.65e-06 \< 0.05 ⇒ Se rrechaza H~0~

Con un nivel de significación del 5%, el coeficiente de regresión para
la humedad es significativamente distinto de cero.

### d) Evaluación del modelo

```{r echo=FALSE, message=FALSE, warning=FALSE}

residuos <- modelo$residuals
predichos <- modelo$fitted.values

# QQ plot
shapiro.test(residuos)
qqnorm(residuos, main = "QQ-Plot de residuos")
qqline(residuos)
```

```{r echo=FALSE, message=FALSE, warning=F}
# Residuos vs. valores predichos
stripchart(residuos ~ predichos, vertical = TRUE,
           main = "Residuos versus valores predichos de Y",
           xlab = "Valor predicho",
           ylab = "Residuos")
abline(h = 0)
```

```{r echo=FALSE, message=FALSE, warning=FALSE}
# Residuos vs. variables explicativas
stripchart(residuos ~ parasito$temperatura, vertical = TRUE,
           main = "Residuos versus temperatura",
           xlab = "Temperatura",
           ylab = "Residuos")
abline(h = 0)
```

```{r echo=FALSE, message=FALSE, warning=FALSE}
# Residuos vs. variables explicativas
stripchart(residuos ~ parasito$humedad, vertical = TRUE,
           main = "Residuos versus humedad",
           xlab = "Humedad",
           ylab = "Residuos")
abline(h = 0)

```

R^2^ = 0.9153

R^2^ ajustado = 0.9012

p-value test de shapiro para residuos = 0.7493

El análisis de los residuos permite verificar el supuesto de normalidad
de los errores aleatorios. Adicionalmente, observando los gráficos de
residuos vs valores predichos y los valores de las variables, se
observan resultados compatibles con el supuesto de homocedasticidad.

Con respecto a los valores de R^2^ , se observa que aproximadamente el
90% de la variabilidad observada en el logaritmo del recuento de
parásitos es explicada por el modelo de regresión que contempla la
variabilidad de tempratura y humedad.

### e) Ajuste del modelo para la variable predictora humedad

```{r echo=FALSE, message=FALSE, warning=F}
modelo_humedad <- lm(log_count ~ temperatura, data = parasito)

summary(modelo_humedad)

anova(modelo_humedad, modelo)
```

La comparación de los modelos mediante ANOVA tiene un valor de F de
61.403 con un p-value de 4.645e-06. Esto indica que contemplar la
variable humedad dentro del modelo genera un cambio significativo en el
ajuste.

El resultado del test F coincide con los resultados observados en el
punto c. Esto ocurre porque matemáticamente los valores coinciden cuando
en el subcojunto analizado hay un solo predictor.
